臺灣臺北地方法院刑事判決　　　　　　　 99年度訴字第800號
公　訴　人　臺灣臺北地方法院檢察署檢察官
被　　　告　鄭心媛
選任辯護人　童子斌律師
　　　　　　蔡世祺律師
上列被告因誣告案件，經檢察官提起公訴（98年度偵字第26869號）
，本院判決如下：
    主  文
鄭心媛犯誣告罪，處有期徒刑月。
    事  實
一、鄭心媛因與臺北市政府警察局松山分局偵查隊小隊長邱忠欽
    有感情糾紛，而於民國98年7月7日下午5時許，至臺北市政
    府警察局松山分局（址設臺北市松山區○○○路○段12號，
    下稱松山分局）找邱忠欽理論，二人在分局門外溝通未果而
    發生齟齬，經員警協調後，二人進入松山分局偵查隊辦公室
    內洽談。鄭心媛因與邱忠欽溝通未果而指責邱忠欽，該隊偵
    查佐張書誌即起身制止鄭心媛並朝其方向丟擲水杯，惟該水
    杯並未砸到鄭心媛而掉落在旁邊的置物櫃上，詎鄭心媛因此
    心生不滿，竟意圖使張書誌受刑事及懲戒處分，先於同日晚
    間8時15分許，向松山分局督察組督察員李孟驊提出申訴，
    誣指其於98年7月7日下午6時30分許，在松山分局偵查隊辦
    公室內遭張書誌丟擲水杯而砸傷右手肘云云，再分別於同年
    月11日及30日，以上開不實事項，向松山分局分局長及內政
    部警政署署長提出陳情，使張書誌遭松山分局督察組進行懲
    戒處分之調查，其復以上開不實事項，於98年8月11日具狀
    向有偵查犯罪權限之臺灣臺北地方法院檢察署檢察官申告張
    書誌涉有傷害罪嫌，該案經臺灣臺北地方法院檢察署檢察官
    先後以98年度偵字第27251號、99年度偵續字第455號為不起
    訴處分，並經臺灣高等法院檢察署以100年度上聲議字第324
    2號駁回再議而確定。
二、案經張書誌訴由臺灣臺北地方法院檢察署檢察官偵查起訴。
    理  由
一、以下本院援引之人證或書證，當事人對於證據能力均不爭執
    ，且於本院審理期日提示並告以要旨時，均未聲明異議，經
    本院審認結果，尚無不得為證據之情形，且以之作為證據尚
    屬適當，依刑事訴訟法第159條之5之規定，均認有證據能力
    ，合先敘明。
二、訊據被告固不否認曾於前揭時、地，向警員、松山分局分局
    長及內政部警政署署長申訴、陳情，及向臺灣臺北地方法院
    檢察署檢察官申告關於告訴人張書誌傷害之事實，惟矢口否
    認有何誣告告訴人之犯行，辯稱：告訴人用裝有水的壓克力
    杯子朝伊的身體方向丟過來，就砸到伊的右手肘，伊確實有
    受傷，伊沒有誣告云云。經查：
(一)被告確有以其於98年7月7日在松山分局偵查隊辦公室內，遭
    告訴人以水杯砸傷右手肘一事，於98年7月7日、98年7月11
    日、98年7月30日，分別向松山分局偵查隊督察組督察員李
    孟驊、松山分局分局長及內政部警政署署長提出申訴及陳情
    ，又於98年8月11日，向臺灣臺北地方法院檢察署檢察官提
    出傷害告訴，而經同署檢察官偵查結果，認依相關卷證均無
    從證明告訴人有何傷害犯行，先後以98年度偵字第27251號
    、99年度偵續字第455號為不起訴處分，並經臺灣高等法院
    檢察署以100年度上聲議字第3242號駁回再議而確定等情，
    業據證人李孟驊於偵查中證述在卷（見98年度他字第7142號
    卷第17頁），並有被告於98年7月7日在松山分局督察室內製
    作之調查筆錄、被告寄送給松山分局分局長及內政部警政署
    署長之陳情電子郵件影本、上開不起訴處分書及偵查卷影卷
    可稽（見98年度他字第7142號卷第34至35 頁、第26頁、第
    47頁、第39至40頁），是前揭事實洵堪認定。
(二)關於告訴人是否朝被告方向丟擲水杯一節：
  1.被告於偵查中及本院審理時均陳述：伊在松山分局偵查隊辦
    公室內與邱忠欽交談，告訴人就突然插話罵伊三字經，伊就
    說警察怎麼可以罵髒話，告訴人就說罵你怎麼樣，伊就問告
    訴人是想怎麼樣，告訴人就憤而起身，拿起他桌上的黃色壓
    克力杯從他的座位朝伊的身體方向丟過來，裡面的水是滿的
    ，伊的衣服跟褲子都是濕的等語（見98年度偵字第26869號
    卷第88至89頁、本院卷第53至54頁、第86頁反面至87頁），
    而自事發後告訴人於松山分局偵查隊辦公室內所拍攝之採證
    錄影光碟可見：「（拍攝時間：98年7月7日下午6時40分41
    秒至6時41分1秒）1.被告後方靠窗的位置有一排白色置物櫃
    ，畫面中置物櫃上有顏色泛黃倒放的透明水杯。2.被告上衣
    從右胸部到右下擺部之區塊有遭水浸濕而顏色變深之現象。
    」及「（拍攝時間98年7月7日晚間7時19分36 秒至7時20分8
    秒）男子一：那邊杯子是不是？男子二：嗯。（一名穿著藍
    色短袖襯衫之男子，拿文件資料將被告後方置物櫃上顏色泛
    黃倒放的透明水杯蓋住，拿起水杯後，往畫面左邊離開畫面
    ）」，有本院100年3月31日勘驗筆錄及臺灣臺北地方法院檢
    察署98年9月2日勘驗筆錄及翻拍照片在卷可憑（見本院卷第
    77頁反面至第78反面、98年度他字第7142號卷第49-1頁至57
    頁），且證人邱忠欽在本院審理時證稱：被告與伊談事情時
    ，辦公室有伊、張書誌及另一位組員陳敬武在，畫面中去收
    杯子的男子是陳敬武等語（見本院卷第83頁、第86頁反面）
    ，均可證告訴人確實有丟擲水杯，導致告訴人上衣被潑濕，
    且水杯被丟擲後倒放在置物櫃上，而在場之陳敬武知悉告訴
    人正在拍攝採證錄影光碟，為掩飾告訴人有丟擲水杯之行為
    ，所以拿文件資料將水杯蓋住而拿走水杯之事實。
  2.證人邱忠欽雖於本院審理時具結證稱：在告訴人開始錄影蒐
    證之前，伊一直都在辦公室內，伊沒有看到告訴人用1個透
    明的黃色壓克力水杯丟擲被告云云（見本院卷第83頁反面）
    ，惟證人邱忠欽先前即因與被告通姦一事，經松山分局督察
    調查屬實後，予以行政上之處分，證人邱忠欽即不再與被告
    有所接觸或回應等情，有證人邱忠欽98年7月8日職務報告在
    卷可參（見本院卷第59頁），而本案起因係被告與證人邱忠
    欽通姦，遭證人邱忠欽之妻提出妨害家庭告訴，被告因而至
    松山分局質問證人邱忠欽為何其妻要提告，顯見2人關係已
    因前揭事由而趨於惡劣，且證人邱忠欽與告訴人為同事關係
    ，告訴人復因被告之申訴、提告而有受懲戒及刑事處分之虞
    ，雖告訴人丟擲水杯之動作未造成被告受傷之結果（詳後述
    ），然丟擲水杯之動作本身仍有不當，有可能使告訴人因此
    遭受懲戒處分，是本院認為證人邱忠欽基於同事情誼及為避
    免告訴人受懲戒處分，所為證述有所偏頗，不足採信。又證
    人陳敬武於被告對告訴人提出傷害告訴之另案偵查中雖證稱
    ：那個杯子是塑膠杯，伊原本以為是伊的，但是拿到之後發
    現不是伊的杯子，當時伊批公文下來，所以手上拿著公文云
    云（見99年度偵續字第455號影印卷第14頁反面），然在證
    人陳敬武拿走杯子之前，採證光碟錄到「男子一：那邊杯子
    是不是？男子二：嗯。」之對答聲音，隨後立即出現證人陳
    敬武取走杯子之畫面，顯見證人陳敬武係為掩飾告訴人有丟
    擲水杯之行為而特意取走杯子，其於另案偵查中之證詞，洵
    無可採。
(三)就告訴人丟擲水杯是否砸中被告之右手肘致其受有右肘挫傷
    瘀腫9X5公分併擦傷2X0.1公分之傷害部分：
  1.被告於本院審理時陳稱：當時伊是坐著，告訴人是站著丟，
    當時伊的手是垂放在伊自己的腿上，伊的手是低於邱忠欽辦
    公桌的高度，告訴人拿水杯砸伊之後，水杯彈到伊右手邊置
    物櫃上，因為告訴人的動作很快，伊沒有伸手去撥或是反抗
    的動作，伊被丟的時候沒有任何動作，手還是垂放在伊的腳
    上等語（見本院卷第87頁），參諸錄影採證畫面及證人邱忠
    欽所繪現場圖中告訴人與被告之相對位置，事發當時告訴人
    位於被告之左前方，2人相隔約2張辦公桌之距離，如站立於
    告訴人所處位置猛力向呈坐姿之被告朝下丟擲水杯，於被告
    未及反應而未伸手去撥或是反抗之情形下，因該水杯有裝水
    ，具有一定重量，加上告訴人之丟擲方向亦係朝下，依據一
    般物理原則，該水杯應無可能在砸中被告之右手肘後，向上
    反彈至較被告右手肘位置高出甚多之置物櫃上；再經本院勘
    驗告訴人所提出之事後採證光碟，被告雖多次將手臂朝向攝
    影機稱遭告訴人丟擲物品，惟因影像不甚清晰，被告右手肘
    接近關節處部分是否為紅腫無法確定，有本院100年3月31日
    勘驗筆錄及翻拍照片在卷可考（見本院卷第78頁、98年度他
    字第7142號卷第53頁、第57頁），則告訴人雖有丟擲水杯，
    然並未砸中被告之右手肘致其受傷一事，堪可認定。
  2.至證人即於案發後約1個小時至松山分局關心被告之被告友
    人林建宏及林建宏之友人許清池雖均於本院證述：當天到松
    山分局，看到被告右手肘部位有紅腫等語（見本院院第127
    頁反面、第130頁），惟證人邱忠欽及告訴人於本院審理時
    均稱：被告有搓揉其右手臂等語（見本院卷第84頁、第136
    頁），被告對此雖辯稱：伊是因為疼痛而按壓，而不是搓揉
    云云（見本院卷第136頁反面），然不論是搓揉或按壓皮膚
    ，均可能造成皮膚顏色變紅，如搓揉或按壓之力量夠大，亦
    足以使皮膚紅腫，尚難認證人林建宏及許清池所見被告右手
    肘之紅腫係告訴人丟擲水杯砸傷被告所造成。再依被告所提
    出之受傷照片3張觀之（有2張之拍攝時間為98年7月8日，1
    張為98年7月12日，見98年度他字第7142號卷第67頁），被
    告右手肘處呈現大片淤傷，淤傷處上並有一道擦傷，被告復
    自陳其右手肘係遭杯子底部砸傷，而杯子底部比較粗糙，所
    以從其手上劃過去，有一點挫傷云云（見本院卷第135頁）
    ，然被告之右手肘若係遭杯子底部砸傷，淤傷範圍應不會如
    照片所示之廣，倘被告之右手肘係遭杯身部位砸傷，雖可能
    出現較大之淤傷範圍，惟杯身部位通常表面平滑，不至於造
    成擦傷之現象，由此亦可證被告所受傷害與告訴人丟擲水杯
    無關。又被告雖提出臺北市立聯合醫院仁愛院區之驗傷診斷
    書為證，惟驗傷診斷書僅能證明被告受有何種傷勢，並不能
    證明受傷原因及因果關係，尚無法據此即為有利於被告之認
    定，併此敘明。
(四)按誣告罪之成立，以意圖他人受刑事處分或懲戒處分，而為
    虛偽之告訴告發報告者為要件，所謂虛偽係指明知無此事實
    故意捏造而言（最高法院40年台上字第88號判例）。又申告
    人所訴之事實，若有出於誤會或懷疑有此事實而為申告，以
    致不能證明其所訴之事實為真實，縱被訴人不負刑責，而申
    告人因缺乏誣告之犯意，亦難成立誣告罪；反之，若以自己
    親歷之事實，妄指他人有犯罪行為，向該管公務員申告，非
    因出於誤會或懷疑而係出於故為虛構者，即無解於誣告罪之
    構成（最高法院94年台上字第1578號、95年台上字第1758號
    判決意旨可參）。本件告訴人僅有丟擲水杯之行為，而無因
    此砸傷被告之事實，詎被告就其親身經歷之事實過程，卻向
    松山分局督察組之警員、松山分局分局長、內政部警政署署
    長及臺灣臺北地方法院檢察署檢察官具體誣指遭告訴人以水
    杯砸傷右手肘，顯見其申告，並非出於誤會、誤認或懷疑所
    為，而係具有欲使他人受刑事處分之誣告犯意甚明，自已構
    成誣告罪。
(五)綜上，被告辯稱確遭告訴人以水杯砸傷，並非誣告云云，均
    不足採。本件事證明確，被告犯行堪以認定，應依法論科。
三、核被告上開所為，均係犯刑法第169條第1項之誣告罪。誣告
    為妨害國家審判權之犯罪，就其性質而論，直接受害者係國
    家，至個人受害，乃國家進行不當審判事務所發生之結果，
    與誣告行為不生直接之關係，故以一訴狀誣告數人，或申告
    數項罪名，均僅成立一誣告罪（最高法院93年度台上字第
    5628號、93年度台上字第2914號判決意旨參照）。基此，誣
    告罪既為妨害國家審判權之罪，直接受害者係國家，即國家
    之審判事務，是被告先後以前揭不實情節誣指張書誌犯罪後
    ，向松山分局督察組之警員、松山分局分局長及內政部警政
    署署長提出之申訴、陳情，於警詢、偵查中之指訴，甚至就
    前案之不起訴處分聲請再議，均屬妨害國家之同一審判事務
    ，僅論以一罪。爰審酌被告任意虛構事實對告訴人提出告訴
    ，不僅浪費訴訟資源，影響司法公正，且有使告訴人遭受訴
    追犯罪之風險，更對告訴人身心造成損害，被告犯罪後又否
    認犯行未見悔意，犯罪後態度不佳等一切情狀，量處如主文
    所示之刑，以示懲儆。
據上論斷，應依刑事訴訟法第299條第1項前段，刑法第169條第1
項，判決如主文。
本案經檢察官徐文豪到庭執行職務。
中    華    民    國   100    年    7     月    27    日
                  刑事第十五庭  審判長法  官  廖紋妤
                                      法  官  吳麗英
                                      法  官  李小芬
上正本證明與原本無異。
如不服本判決應於收受送達後10日內向本院提出上訴書狀，並應
敘述具體理由；其未敘述上訴理由者，應於上訴期間屆滿後20日
內向本院補提理由書（均須按他造當事人之人數附繕本）「切勿
逕送上級法院」。告訴人或被害人如對於本判決不服者，應具備
理由請求檢察官上訴，其上訴期間之計算係以檢察官收受判決正
本之日期為準。
                                      書記官  陳品潔
中    華    民    國   100    年    7     月    27    日
附錄所犯法條：
中華民國刑法第169條
（誣告罪）
意圖他人受刑事或懲戒處分，向該管公務員誣告者，處 7 年以
下有期徒刑。
意圖他人受刑事或懲戒處分，而偽造、變造證據，或使用偽造、
變造之證據者，亦同。